臺灣台南地方法院民事判決　九十二年度訴字第一六三四號
　　原　　　告　林永利（即祭祀公業林智周管理人）
　　被　　　告　乙○○
　　訴訟代理人　甲○○
右當事人間租佃爭議事件，經本院於民國九十三年一月十三日言詞辯論終結，判決如
左：
    主    文
確認兩造間就坐落台南縣麻豆鎮○○○段二○一、二○一之一、二○一之三、二○一
之四、二○一之五、二○一之六、二○一之八、二○一之九、二○一之十地號土地之
租賃契約無效。
被告應將坐落台南縣麻豆鎮○○○段二○一之三地號土地上如附圖所示甲部分（面積
一五六平方公尺）之磚木造平房拆除，並將坐落台南縣麻豆鎮○○○段二○一、二○
一之一、二○一之三、二○一之四、二○一之五、二○一之六、二○一之八、二○一
之九、二○一之十地號土地交還原告。
訴訟費用由被告負擔。
    事    實
甲、原告方面：
  一、聲明：
    （一）確認兩造間就坐落台南縣麻豆鎮○○○段二○一、二○一之一、二○一之
          三、二○一之四、二○一之五、二○一之六、二○一之八、二○一之九、
          二○一之十地號土地之租賃契約無效。
    （二）被告應將坐落前揭地段二○一之三地號土地上如附圖所示甲部分（面積一
          五六平方公尺）之磚木造平房拆除，並將前開承租之土地交還原告。
  二、陳述：坐落台南縣麻豆鎮○○○段二○一、二○一之一、二○一之三、二○一
      之四、二○一之五、二○一之六、二○一之八、二○一之九、二○一之十地號
      土地（以下稱系爭土地）係原告所共有（應有部分各二分之一），於民國（下
      同）三十八年一月一日出租與被告之父劉來耕作，嗣於六十三年三月二十二日
      劉來死亡後，由其繼承人即被告乙○○繼承耕作，並與原告訂有耕地租約在案
      。惟被告續租後，竟不自任耕作，除在系爭二○一地號土地上建造如附圖乙部
      分所示（面積三０平方公尺）劉來之墳墓，並在系爭二０一之三地號土地上興
      建如附圖甲部分所示（面積一五六平方公尺）非供農用之磚木造平房（內設有
      廚房、客廳、臥室、衛浴及冷氣設備供居住用）外，復將系爭土地交由其胞弟
      甲○○耕作，凡此種種均已違反耕地三七五減租條例第十六條之規定，原租約
      自為無效，爰本於耕地三七五減租條例第十六條之規定請求確認系爭租賃契約
      無效與收回租賃物，併依民法第七百六十七條物上請求權之法律關係，請求被
      告拆除前開建物。
  三、證據：提出耕地租約副本一件、戶籍謄本一份、照片三張、土地登記謄本九紙
      等為證，並請求履勘現場及測量前開建物、墳墓坐落位置與面積。
乙、被告方面：
  一、聲明：請求駁回原告之訴。
  二、陳述：
    （一）所謂「自任耕作」，係指直接擔任耕作事務而言。依土地法第六條規定：
          「本法所稱自耕，係指自任耕作者而言，其為維持一家生活直接經營耕作
          者，以自耕論。」由於直接經營無須有體力的勞動及親自參與現場的耕作
          ，所以，在本質上並非屬於自耕，但仍以自耕論。且「自任耕作」並不以
          承租人一人而言，應包括承租人率領家人自行耕作的情形在內。又八十九
          年一月二十六日修正前之農業發展條例第四條規定，農民自行以人力、畜
          力或農用機械操作、經營農業生產或實施共同經營、合作農場經營者，為
          自耕。其實施委託代耕者，以自耕論。又現行農業發展條例第三條第一項
          第十五款之「委託代耕：指自行經營之家庭農場，僅將其農業生產過程之
          部分或全部作業，委託他人代為實施者。」被告因年事已高，無法每事參
          與現場操作，雖委託胞弟甲○○幫忙或委託代耕，惟此乃由被告主導耕作
          事務，甲○○乃係依被告之指示，代為耕作，依上開條文之規定，被告並
          非不自任耕作。
    （二）又承租人在承租耕地的一小部分，搭建耕作上使用的田寮、農舍、豬舍或
          建築晒場，可認為仍屬「自任耕作的範圍」；且依農業發展條例第八條之
          一第三項規定：「本條例中華民國九十二年一月十　　三日修正施行前，
          已興建有固定基礎之農業設施，面積在二百五十五平方公尺以下而無安全
          顧慮者，得免申請建築執照。」同條第一項前段亦規定「農業用地上申請
          以竹木、稻草、塑膠材料、角鋼、鐵絲網成或其他材料搭建無固定基礎之
          臨時性與農業生產有關設施，免申請建築執照。」由此可見，農業設施無
          論是否有固定基礎，只要與農業生產有關，其限制愈來愈寬鬆，在不違背
          法令下是被容許的。被告搭蓋系爭鐵皮屋，程序上或有瑕疵，但從事農耕
          時卻有其必要，因該鐵皮屋，既無門牌，也沒有自來水設施，並非專供居
          住的房屋，只為就近管理果樹，防止果實被偷，並方便農具和農作物的貯
          放，是該鐵皮屋係屬農舍，非但有助農業發展生產，也方便耕作者休息。
    （三）被告於六十二年間經原告之前任管理人即林書田（已歿）同意，始將先父
          劉來埋葬在系爭二○一地號土地上，且該墓地佔地僅三０平方公尺，又處
          邊緣，無礙於土地整體之耕作，倘原告因變更管理人即以此為由提起訴訟
          ，實非合理。
   理      由
一、按出租人與承租人間因耕地租佃發生爭議時，應由當地鄉（鎮、市、區）公所耕
    地租佃委員會調解；調解不成立者，應由直轄市或縣（市）政府耕地租佃委員會
    調處；不服調處者，由直轄市或縣（市）政府耕地租佃委員會移送該管司法機關
    ，司法機關應即迅予處理，並免收裁判費用。前項爭議案件非經調解、調處，不
    得起訴，為耕地三七五減租條例第二十六條第一項、第二項前段所明定。查本件
    兩造間因坐落台南縣麻豆鎮○○○段二○一、二○一之一、二○一之三、二○一
    之四、二○一之五、二○一之六、二○一之八、二○一之九、二○一之十地號土
    地發生耕地租佃爭議，業經台南縣麻豆鎮公所調解及台南縣政府調處均不成立，
    有調解及調處筆錄為證，嗣經台南縣政府將該事件移送本院處理，並經原告提起
    訴訟，業已符合上開要件，應予准許，合先敘明。
二、本件原告起訴主張：坐落台南縣麻豆鎮○○○段二○一、二○一之一、二○一之
    三、二○一之四、二○一之五、二○一之六、二○一之八、二○一之九、二○一
    之十地號土地為原告所共有，於三十八年一月一日，原告將前開土地出租與訴外
    人劉來耕作，嗣劉來死亡後，由其子即被告乙○○繼承，雙方並訂立耕地租賃契
    約在案；然被告竟在系爭二○一地號及二○一之三地號土地上，建造如附圖乙部
    分所示之墳墓（面積三０平方公尺）及甲部分所示非供農用之磚木造平房（面積
    一五六平方公尺），並將系爭耕地交由其胞弟甲○○耕作，顯有不自任耕作之情
    形，而違背耕地三七五減租條例第十六條之規定，爰訴請確認兩造間之原定租約
    無效，並請求被告回復該土地原狀後返還原告等語。
三、被告則以：其在系爭土地上興建墳墓係經原告前任管理人即林書田之同意，且佔
    地不大，又處偏遠，應無礙於農作；且其雖在系爭二０一之三地號土地上興建如
    附圖甲部分所示之房屋（面積一五六平方公尺），然其並未申請設置門牌或裝設
    自來水設施，而單純係為儲放農具、農作物及供耕作者休息、照管果樹等便利農
    作之目的而建；至被告委託胞弟甲○○代為耕作系爭土地，仍應屬自任耕作範圍
    ，是系爭耕地租賃契約應非屬無效，原告無權收回系爭耕地自行耕作或另行出租
    等語資為抗辯。
四、按確認之訴，非原告有即受確認判決之法律上利益者，不得提起，民事訴訟法第
    二百四十七條第一項定有明文。亦即原告提起確認之訴，必須其主張之法律關係
    存否當事人間不明確，致原告之權利或其他法律上之地位有不安之危險，及時有
    以確認判決除去之必要，其在法律上始有受判決之利益（最高法院五十二年台上
    字第一九二二號判例意旨參照）。查本件兩造間就系爭土地之租賃契約，究有無
    因無效而不存在之情形，於原告所有權之實行自有妨礙，則系爭租賃契約是否無
    效，如不訴請確認，原告在私法上之法律地位所受侵害之危險，無法除去。故原
    告就兩造間系爭租賃契約是否有無效之情形提起確認之訴，以排除此項危險，與
    前揭法條規定並無不合，應予准許。
五、經查，坐落台南縣麻豆鎮○○○段二○一、二○一之一、二○一之三、二○一之
    四、二○一之五、二○一之六、二○一之八、二○一之九、二○一之十地號土地
    為原告所共有（應有部分各二分之一），於三十八年間出租與訴外人劉來，嗣因
    訴外人劉來逝世後，乃由其子即被告繼續承租耕作，然被告卻分別在系爭二○一
    、二０一之三地號土地上各建造如附圖乙部分所示墳墓一座（三０平方公尺）、
    甲部分所示磚木造平房一棟（面積一五六平方公尺），且系爭土地現由被告之弟
    甲○○代為耕作一部或全部等情，業據原告提出系爭耕地租約副本及土地登記謄
    本九紙在卷可稽，復經本院履勘現場並囑託台南縣麻豆地政事務測量該墳墓、建
    物坐落位置、面積，製有勘驗筆錄、現場簡圖及複丈成果圖附卷足憑，亦為被告
    所不爭，應堪信為真實。原告又主張被告在系爭承租之土地建造墳墓、建物，又
    將該土地交由非承租人之甲○○耕作，顯非自任耕作，該租賃契約自屬無效等語
    ，然此為被告所否認，並以前開情詞置辯，是本件兩造爭執之點厥為：（一）被
    告在系爭耕地上建造系爭墳墓、平房，是否為「不自任耕作」？（二）被告未親
    自實施耕作而將承租之土地交由其胞弟甲○○代為耕作，是否為「不自任耕作」
    ？
六、又按承租人應自任耕作，並不得將耕地全部或一部轉租於他人，違反此項約定者
    ，原訂租約無效，耕地三七五減租條例第十六條第一項及第二項定有明文。所謂
    承租人應自任耕作，係指承租人應以承租之土地供自己從事耕作之用而言，如承
    租人以所承租之土地轉租或借與他人使用或交換耕作或建築房屋居住或供其他非
    耕作之用而擅自變更用途或無正當理由不自耕致任令荒蕪者，均不在自任耕作之
    列，即違反耕地三七五減租條例第十六條第一項之規定，而構成同條第二項所定
    原訂租約無效之原因甚明；而承租人在承租耕地上固允許有農舍之存在，但茲所
    謂農舍，乃以便利耕作而設，且確有其必要者為限。又所謂原訂租約無效，係指
    承租人違反耕地三七五減租條例第十六條第一項規定時，原訂租約無待於另為終
    止表示，當然向後失其效力，租賃關係因而歸於消滅而言。申言之，承租人將承
    租耕地改作其他用途，或任由他人使用或任其荒廢，均屬不自任耕作，原定租約
    無效；且承租人未自任耕作之土地雖僅一部，但兩造以單一契約約定承租範圍，
    租約自應全部無效。經查：
    （一）被告雖辯稱其在系爭二０一地號土地上建造如附圖乙部分所示其父劉來之
          墳墓一座（面積三０平方公尺），事先業經原告前任管理人林書田之同意
          ，且該墳墓地偏遠，無礙整體之農作云云，然此為原告所否認，而被告復
          未能就此有利於己之事實舉證以實其說，是被告辯稱該墳墓之建造係經原
          告同意云云，尚難憑採。況耕地三七五減租條例第十六條之規定，係為發
          展農業及平衡租賃契約雙方之利益而設，其性質係屬強制規定，自不因出
          租人事先是否同意而異其效力，是被告擅自變更系爭耕地之用途而作埋葬
          使用，尚難認其行為非屬不自任耕作之情形。
    （二）被告又辯稱法律允許人民於耕地上興建農舍，而其在系爭二○一之三地號
          土地上興建如附圖甲部分所示之磚木造平房僅供方便農耕使用云云。然經
          本院履勘該建物，其佔地面積共一百六十二平方公尺（其中六平方公尺坐
          落非屬租賃契約範圍之同段二○一之二地號土地上），其內設有廚房（含
          冰箱、廚具）、臥室（含一雙人床、衣櫥）、客廳（儲放農作）、衛浴間
          （含洗衣機）及工具間，且房前之水泥路亦培育有純供觀賞、宜情用之花
          草，此有勘驗筆錄、現場簡圖及照片二十三張在卷可參，衡諸社會一般常
          情，前開建物內之設備、格局實已足以解決佃農家族實際居住需要，與農
          舍乃以耕作為目的或為便利耕作所建之簡陋房屋，以堆置農具、肥料或臨
          時休息用之性質相違（最高法院八十三年台上字第二六三六號判決參照）
          ，是以，被告在系爭二０一之三地號土地上搭建如附圖甲部分所示之系爭
          平房，顯有不自任耕作之情形。
    （三）至原告主張被告將系爭耕地交由其胞弟甲○○代為耕作而違反「承租人應
          自任耕作」規定乙節，惟按耕地三七五減租條例第十六條第一項所定之「
          承租人應自任耕作」，解釋上當非指必由承租人「本人」親自耕作，其因
          以家中之一人名義簽訂耕地租約，而交與其他家人共同參與耕作者，亦不
          得認係轉租或不自任耕作，始符農村之現實狀況並得保護承租人權益（最
          高法院八十三年度台上字第二二九七號判決參照）。本件被告與其弟劉明
          章既屬同財共居之兄弟，此為被告所自陳，復有戶籍謄本在卷可稽，並為
          原告所不爭，是被告將其農業生產過程之部分或全部作業，委託其家屬劉
          明章代為實施，應非屬「不自任耕作」之情形，是原告此部分之主張，於
          法自屬無據。
    （四）綜上，被告將系爭耕地之農業生產過程之部分或全部作業，委託其家屬劉
          明章代為實施，雖非屬「不自任耕作」之情形，然被告既在系爭耕地上興
          建如附圖乙部分所示之墳墓及甲部分所示之磚造木屋，而有不自任耕作之
          情形，揆諸前揭說明，原訂租約自屬無效。
七、綜上所述，被告既因在系爭耕地上興建如附圖所示之墳墓（乙部分）及磚造木屋
    （甲部分）而有不自任耕作之情形，原訂租約自屬無效。從而，原告主張依據耕
    地三七五減租條例第十六條第二項及民法第七百六十七條之規定，請求被告應將
    坐落系爭二○一之三地號土地上如附圖甲部分所示（面積一五六平方公尺）之磚
    木造平房拆除，並將系爭承租之耕地全部交還原告，為有理由，應予准許。
八、據上論結，本件原告之訴為有理由，依民事訴訟法第七十八條，判決如主文。
中　　　華　　　民　　　國　　九十三　　年　　　一　　　月　　二十　　　日
                                 臺灣臺南地方法院民事第三庭
~B法　　　官　洪碧雀
右為正本係照原本作成
如對本判決上訴須於判決送達後二十日內向本院提出上訴狀
中　　　華　　　民　　　國　　九十三　　年　　　一　　　月　　二十　　　日
~B法院書記官　林清薰
